【裁判字號】    95,保險,65
【裁判日期】    951016
【裁判案由】    給付保險金
【裁判全文】
臺灣臺北地方法院民事判決              95年度保險字第65號
原      告  大信工程股份有限公司
法定代理人  乙○○
訴訟代理人  李逸文律師
複  代理人  許坤皇律師
被      告  明台產物保險股份有限公司
法定代理人  甲○○
被      告  新安東京海上產物保險股份有限公司
法定代理人  丙○○
共      同
訴訟代理人  劉北元律師
上列當事人間請求給付保險金事件，本院於中華民國九十五年九
月二十八日言詞辯論終結，判決如下：
    主    文
被告明台產物保險股份有限公司應給付原告新台幣壹拾柒萬貳仟
捌佰元，及自民國九十五年一月十七日起至清償日止，按年息百
分之五計算之利息。
被告新安東京海上產物保險股份有限公司應給付原告新台幣肆萬
參仟貳佰元，及自民國九十五年一月十八日起至清償日止，按年
息百分之五計算之利息。
原告其餘之訴駁回。
訴訟費用由被告明台產物保險股份有限公司負擔百分之十四，被
告新安東京海上產物保險股份有限公司負擔百分之四，餘由原告
負擔。
本判決第一項得假執行，但被告明台產物保險股份有限公司如以
新台幣壹拾柒萬貳仟捌佰元預供擔保，得免假執行。
本判決第二項得假執行，但被告新安東京海上產物保險股份有限
公司如以新台幣肆萬參仟貳佰元預供擔保，得免假執行。
原告其餘假執行之聲請駁回。
    事實及理由
壹、程序方面：
    被告明台產物保險股份有限公司 (下稱明台公司)之法定代
    理人，於訴訟進行中由秦喜秋變更為甲○○，業經被告明台
    公司提出公司變更登記表影本一份為證，並具狀聲明承受訴
    訟，核無不合，應予准許。
貳、實體方面：
一、原告主張：
(一)原告於民國92年2月間承作訴外人中華郵政股份有限公司位
    於高雄縣岡山鎮之岡山郵局改建工程 (下稱系爭岡山郵局改
    建工程)，並向被告明台公司投保營造綜合保險，由被告明
    台公司與被告新安東京海上產物保險股份有限公司 (即原統
    一安聯產物保險股份有限公司，下稱新安東京公司)聯合共
    保，責任比例為80%、20%，保單號碼分別為0803第92CAP000
    75號、1603第92ACAR010136號，保險期間自92年2 月24日起
    至95年2月24日止，同時加保第三人建築物龜裂、倒塌責任
    險 (下稱系爭保險契約)。嗣原告於93年12月間接獲高雄縣
    岡山鎮調解委員會通知，謂原告開挖系爭岡山郵局改建工程
    工地，造成鄰屋龜裂，經原告通知被告派員參加調解，被告
    竟置之不理。經原告分別以現金補貼鄰屋自行修護或派員修
    護鄰屋，合計支付新台幣 (下同)2,230,000 元，經扣除原
    告自負額1,000,000元，餘款1,230,000元，原告爰依系爭保
    險契約加保第三人建築物龜裂、倒塌責任險特約條款（下稱
    系爭契約條款)第1條、第3條約定，請求被告明台公司應給
    付984,000元 (1,230,000×0.8＝984,000)、被告新安東京
    公司應給付246,000元 (1,230,000×0.2＝246,000)。
(二)原告業於93年12月17日通知被告參與高雄縣岡山鎮調解委員
    會有關本件之調處，然被告均無故缺席，依保險法第93 條
    但書規定，自應受原告與受損鄰屋所有人和解之拘束。
(三)有關一次事故之解釋：
  1.系爭契約條款第3條約定：「一棟獨立建築物之損害，不論
    發生次數之多少概視為一次事故」，係以契約定義「一棟獨
    立建築物之損害次數」之計算方法，並約定不論於施工期間
    上對同一棟獨立建築物造成幾次損害，均擬制為一次事故。
    詳言之，此係針對同一棟獨立建築物之數次損害所為擬制約
    定，而非針對「一次事故」之解釋約定。換言之，「一次事
    故」之意義並未於系爭契約條款中約定。
  2.依文義解釋，所謂「一次事故」應指被保險人之工程施作行
    為所造成之事故，不論是一行為造成單一建築物之損害，抑
    或一行為同時造成數棟建築物之損害，均屬一次事故。是故
    ，本件因原告一施作行為同時造成鄰屋共19戶之損害，仍應
    屬「一次事故」所生之損害。另依保險法第54條第2項規定
    可知，疑義利益歸擬文之他方，以維護保險契約雙方當事人
    地位之實質平等，以避免保險人基於保險專業及經濟實力之
    優勢，藉由定型化契約剝奪要保人與被保險人之權益，實現
    契約自由原則之真正意涵，並貫徹保險法保障被保險人之立
    法目的。是而，依系爭契約條款第3條約定，被告自應依其
    共保責任比例，於5,000,000元之限度內，對原告負擔保險
    金給付之責。
  3.退步言之，若認定系爭保險事故為19棟獨立建築物之損害而
    屬19次事故時，則依系爭契約條款第3條約定，高雄縣岡山
    鎮○○路244號至260號、岡山路262號及岡燕路8號至10號、
    岡燕路10-1號至10-5號、岡燕路12號至16-1號應為四棟獨立
    建築物而屬四次事故。
(四)至原告就鄰屋岡燕路16-1號之修復賠償金之估算，係依高雄
    市建築師公會鑑定報告書而來。被告雖引「台北市建築物工
    程施工損害鄰房」鑑定手冊及「固定資產耐用年數表」否定
    該鑑定報告之正確性，惟台北市建築物工程施工損害鄰房鑑
    定手冊僅係台北市建築師公會與土木技師公會所編之參考數
    值，並非法所規範之判斷標準。且該手冊之編制日期為84年
    12月，為時已久，恐有不合時宜之嫌。又固定資產耐用年數
    表之出處、版本皆未表明，亦有疑義。是上開高雄市建築師
    公會鑑定報告書係就本件現場狀況予以評估，自較具參考價
    值。
(五)並聲明：1.被告明台公司應給付原告984,000元、被告新安
    公司應給付原告246,000元，暨均自起訴狀繕本送達之翌日
    起至清償日止，按年息5%計算之利息。2.請准供擔保或依職
    權宣告假執行。
二、被告則以下列辯詞置辯：
(一)原告自行與受損之鄰屋所有人和解，被告並未接獲通知，縱
    有接獲通知，然本件被告無庸負擔理賠責任，亦非無正當理
    由而不出席，是被告不受原告上開和解內容拘束。
(二)系爭契約條款第3條約定：「一棟獨立建築物之損害，不論
    發生次數之多少概視為一次事故。」此約定之精神為：一、
    損害之標的物以獨立建築物為損害計算之單位，即一棟建築
    物受損，視為一次事故；二、因施工行為具有連續性，損害
    之發生亦可能有連續性，系爭契約條款將連續性事故，視為
    一次事故。依此，系爭契約條款對「一棟獨立建築物」有特
    別之定義，目的即在區別一次事故與多次事故，若多棟建築
    物受損，即屬多次事故。是而，一棟獨立建築物之損害，視
    為一次事故，則每一事故均應扣除1,000,000元自負額。況
    若依原告所言，一次行為造成多棟獨立建築物受損，亦屬一
    次事故，則系爭契約條款對「一棟獨立建築物」之定義則成
    具文。本件受損之獨立建築物共計19棟，並非在同一時間發
    生損失，而係先後陸續發生，由此推知，應屬多次事故。原
    告主張係一行為同時造成多棟建築物損失，乏其明證，不足
    採信。
(三)依系爭契約條款第1、2條約定，系爭保險契約僅承保龜裂與
    倒塌二種損害態樣，房屋傾斜則非承保範圍。原告應舉證鄰
    屋受損之情形為系爭保險契約承保範圍，尤其是岡燕路16之
    1號給付高元益1,300,000元部分，其損害情形雖頗嚴重，惟
    未致倒塌，若僅房壁龜裂，料無如此賠償金額，但若為傾斜
    之扶正費用，則非屬被告理賠責任。
(四)縱就房屋傾斜為系爭保險契約承保範圍，原告就鄰屋岡燕路
    16-1號之修復賠償金之估算，係依高雄市建築師公會鑑定報
    告書而來。惟該棟建築物傾斜率依據監測值介於1/128
    ~1/246之間，然依據建築工程施工損害鄰房鑑定手冊規範傾
    斜值須超過1/50，不論損壞程度，方以房屋重建造價估算，
    故上開鑑定報告書違反鑑定手冊相關規範。縱依其估算重建
    費用為1,600,000元，惟該建築物已使用30年，據固定資產
    耐用年限表所載，加強磚造房屋耐用年限為35年，是其目前
    實際價值應為1,600,000×(36-30)÷ (35+1)＝266,700元，
    亦低於系爭契約條款所載倒塌每一次事故自負額1,000,000
    元，是而，被告毋須負賠償責任。
(五)並聲明：1.原告之訴及假執行聲請均駁回。2.若受不利判決
    ，願供擔保請准免假執行。
三、兩造不爭執之事實
(一)原告於92年2月間承作系爭岡山郵局改建工程，並向被告明
    台公司投保營造綜合保險，由被告明台公司與被告新安東京
    公司聯合共保，責任比例為80%、20%，保單號碼分別為0803
    第92CAP00075號、1603第92ACAR010136號，保險期間自92年
    2月24日起至95年2月24日止，同時加保第三人建築物龜裂、
    倒塌責任險。
(二)原告開挖系爭岡山郵局改建工程工地，確有造成鄰屋龜裂。
四、得心證之理由
    原告主張開挖系爭岡山郵局改建工程工地，造成鄰屋龜裂，
    依系爭契約條款第1、3條約定，請求被告明台公司給付984,
    000元、被告新安東京公司給付246,000元，並提出被告明台
    公司營造綜合保險單、原告93年12月17日函影本各1份、原
    告與鄰屋所有人和解書影本14份為證，惟被告以上開辯詞置
    辯。故本件爭點為：(一)被告是否已接獲應參與原告與受損
    鄰屋所有人於高雄縣岡山鎮調解委員會調處之通知？是否應
    受該和解內容之拘束？(二)系爭契約條款第3條約定之「一
    次事故」所指為何？則高雄縣岡山鎮○○路244號至260號、
    岡山路262號及岡燕路8號至10號、岡燕路10-1號至10-5號、
    岡燕路12號至16-1號之鄰屋是否屬於四棟獨立建築物而應計
    為四次事故？(三)被告是否應給付原告保險金？茲分述如下
    ：
(一)被告均未接獲應參與原告與受損鄰屋所有人於高雄縣岡山鎮
    調解委員會調處之通知，自不受該和解內容拘束。
  1.按保險人得約定被保險人對於第三人就其責任所為之承認、
    和解或賠償，未經其參與者，不受拘束。但經要保人或被保
    險人通知保險人參與而無正當理由拒絕或藉故遲延者，不在
    此限。保險法第93條定有明文。
  2.原告主張業於93年12月17日通知被告參與與受損鄰屋所有人
    於高雄縣岡山鎮調解委員會之調處云云，雖有其提出93年12
    月17日限時掛號函件執據影本附卷為憑 (見本院卷第75頁)
    ，惟經被告否認，且就上開限時掛號函件執據影本內容觀之
    ，既無從得知函件名稱、寄達地址與收受人為何，自難據以
    證明原告有將調處時地通知被告。另證人即被告明台公司之
    業務員周敏榮於本院證稱：「 (法官問：原告公司是否你招
    攬的？)是，是我的客戶，也是我招攬的。(法官問：原告公
    司做岡山郵局改建工程，造成鄰損有與住戶調解，是否有告
    知你調解結果？)沒有。理賠、出險的事情都是總公司在處
    理，你（應為「我」之筆誤）是負責招攬業務，即使是交付
    保險金，也是客戶寫帳號，直接匯過去，沒有經過我的手。
    （法官問：有調解是否知道？）我知道他有先跟住戶協調，
    但是損失金額不知道，我有跟總公司說他們要報出險，後續
    理賠事情請總公司出面，我沒有參與。…（原告訴訟代理人
    問：原告發生損害事故，是否有通知你？）有，我有跟原告
    講保險單鄰屋條款內容。（原告訴訟代理人問：總公司是否
    知道原告與住戶協調？）我不知道。（原告訴協訟代理人問
    ：你告訴總公司要報出險，沒有告訴總公司要協調的事？）
    沒有。因為原告也沒有通知我，因為理賠的事不是我處理，
    所以通知我也沒有用。」 ( 見本院卷第86頁至87頁)可知，
    證人周敏榮自始並未收受有關調處事宜之通知，原告復未能
    提出其他證據以實其說，從而，原告主張業已通知被告參與
    調處，難認為真實，自無足採。
  3.被告既均未接獲應參與原告與受損鄰屋所有人於高雄縣岡山
    鎮調解委員會調處之通知，揆諸首揭規定，自不應受該和解
    內容拘束。
(二)依系爭契約條款第3條約定，「一次事故」係以受損建築物之
    棟數為計算事故次數之基準，且依上開約定，本件高雄縣岡
    山鎮○○路244號至260號、岡山路262號及岡燕路8號至10號
    、岡燕路10-1號至10-5號、岡燕路12號至16-1號之鄰屋，屬
    於四棟獨立建築物，若因原告施工受損，應計為四次事故。
  1.按保險契約之解釋，應探求契約當事人之真意，不得拘泥於
    所用之文字；如有疑義時，以作有利於被保險人之解釋為原
    則。保險法第54條第2項定有明文。次按，解釋契約，固須
    探求當事人立約之真意，不能拘泥於契約之文字，但契約文
    字業已表示當事人真意，無須別事探求者，即不得反捨契約
    文字而更為曲解。最高法院17年上字第1118號判例意旨可資
    參照，合先敘明。
  2.查，系爭契約條款第3條第2、3項約定：「『一棟獨立建築
    物』之損害，不論發生次數之多少概視為一次事故，『保險
    期間最高責任』係指本公司於保險期間內，對所有受損建築
    物之累積賠償責任。建築物為巷道、防火巷或中庭隔離時，
    各視為『一棟獨立建築物』。但地下室為共同結構者，不在
    此限。」可見，兩造已就系爭契約條款之名詞定義預先約定
    。由此，所謂一次事故，不以實際損害發生之次數予以認定
    ，而係以受損建築物之棟數為計算事故次數之基準，易言之
    ，僅要一棟獨立建築物受有損害，不論該損害係於單次或數
    次事故造成，均視為一次事故。又所謂一棟獨立建築物，亦
    非以外觀或功能上之獨立性來認定其數目，而係以巷道、防
    火巷或中庭之隔離為計算上開獨立建築物數目之基準。是而
    ，兩造既就「一次事故」與「一棟獨立建築物」之定義已明
    確約定，揆諸首揭規定與說明，別無捨契約文字另為解釋之
    必要。從而，原告主張因其一施作行為同時造成鄰屋共19戶
    之損害，仍應屬「一次事故」所生之損害云云，容有誤會，
    無足可採。
  3.次查，高雄縣岡山鎮○○路244號至260號、岡山路262號及
    岡燕路8號至10 號、岡燕路10-1號至10-5號與岡燕路12號至
    16-1號之房屋，彼此分別受防火巷或道路隔離之事實，有原
    告提出之岡山郵局新建工程影響鄰近建築物災害圖影本附卷
    可稽 (見本院卷第76頁)，復為被告所不爭執，自堪信為真
    實。是則，依系爭契約條款之約定及上開獨立建築物認定之
    說明，本件高雄縣岡山鎮○○路244號至260號、岡山路262
    號及岡燕路8號至10號、岡燕路10-1號至10-5號與岡燕路12
    號至16-1號之房屋應屬四棟獨立建築物。因此，原告開挖系
    爭岡山郵局改建工程工地若有造成上開鄰屋之損害，屬於四
    棟獨立建築物受損，依系爭契約條款之約定，自應計為四次
    事故。
(三)被告明台公司應給付原告保險金172,800元、被告新安東京
    公司應給付原告保險金43,200元。
  1.按責任保險人於被保險人對於第三人，依法應負賠償責任，
    而受賠償之請求時，負賠償責任。保險法第90條定有明文。
    次按，系爭契約條款第1條約定：「被保險人營建承保工程
    ，因保險單基本條款第2項第9條第 (一)項所載原因，致施
    工處所或其毗鄰地區之第三人建築物龜裂或倒塌，依法應負
    賠償責任而受賠償請求時，除下列不保事項外，本公司依本
    特約條款之約定對被保險人負賠償責任。本公司對建築物龜
    裂之賠償責任以其修理費用為限，建物物倒塌時，則以其損
    失瞬間前之實際價值為限。」
  2.查，原告與被告訂定系爭保險契約，嗣其開挖系爭岡山郵局
    改建工程工地，造成鄰屋龜裂、受損之事實，已如前述。原
    告主張第三人建築物龜裂、倒塌責任險之保險事故發生，依
    首揭規定與約定，欲向被告請求賠償，固有理由。惟兩造就
    保險金額每一次事故最少有1,000,000元自負額之約定，此
    觀系爭契約條款第3條第1項約定自明 (見本院卷第12頁)，
    是被告就每一次事故逾1,000,000元之部分始為應賠償保險
    金之範圍。
  3.次查，原告就高雄縣岡山鎮○○路16-1號鄰屋受損情形，有
    提出高雄市建築師公會之鑑定報告書影本一份在卷可參。細
    觀上開鑑定書內容：「…十二、鑑定結果及修復費用 (鑑定
    標的物損壞現況內容)：由鑑定標的物結構之傾斜率研判，
    建築物因大信工程股份有限公司施工中擋土安全措施之設置
    失當造成鄰房建築物增加之傾斜率介於1/128~1/246之間，
    且經水準測量複測結果基礎沉陷介於12.5~17.1cm之間，標
    的物室內現況調查多處樑、牆、樓版龜裂，門窗變形無法開
    啟，1F排水已有倒灌情形，且本標的建築物屋齡已30年，屬
    老舊建築物，現況修復困難，且修復費用龐大，修復期間亦
    遞長久且無法達到原有建物原貌，甚至影響現使用人生活起
    居，造成第二次傷害，原大樓興建期間，已影響原使用人起
    居、精神損害且無法謀生，故建議拆除重建，考慮重建費用
    約160萬元正…由以上計算本標的物折舊率為0.76，建議修
    復賠償金額為121.6萬元正。」 (見本院卷第94頁)可知，該
    屋之重建必要與估算原則，核與被告提出之臺北市建築物工
    程施工損害鄰房鑑定手冊記載：「 (四)標的物傾斜之補償
    費用估算：鑑於施工損鄰在民法上屬於侵權之行為，而非屬
    交易行為，因此施工損鄰若造成鄰房地基鬆動、沉陷及房屋
    傾斜等現象時，估算補償費用時『均不考慮房屋折舊之因素
    』，且應依下列準則鑑估補償費用：1.工程性補償：(1)重
    建：房屋主體結構 (柱、樑、版)損壞情況嚴重，經鑑定單
    位鑑定有安全顧慮且修復困難者，不論傾斜狀況如何，應以
    房屋重建價估算。…」 (見本院卷第99頁至第100頁)相符，
    況施工損鄰之房屋重建費用因此本毋需計算折舊費用，上開
    鑑定報告書既已計入，顯見該建議修復之賠償金額1,216,00
    0元對兩造更加有利，尚無不合。是被告抗辯上開房屋傾斜
    率不足重建，且未計算耐用年限云云，自屬誤會，核不足採
    。另依系爭契約條款第2條約定：「定義：『倒塌』係指房
    屋全部或部分傾倒、嚴重位移或沉陷，已達無法修復之程度
    ，或經建築主管機關或依建築法令視為危險建築物，不得繼
    續使用；『龜裂』係然建築物發生裂縫而未達上述倒塌程度
    者，不論是否傾斜。…」可知，高雄縣岡山鎮○○路16-1
    號之鄰屋依上開鑑定報告書描述之受損程度，顯已符合上開
    倒塌或龜裂情形，核屬系爭保險契約之承保範圍。被告僅從
    字面解釋而抗辯鄰屋傾斜並非本件承保範圍，實嫌速斷，應
    不可採。
  4.原告開挖系爭岡山郵局改建工程工地造成鄰地受損，已如前
    述。而原告與上開受損鄰屋所有人之和解內容未能拘束被告
    ，亦如前述，且其所列各戶損害情形及應賠償額，均經被告
    否認。原告除就高雄縣岡山鎮○○路16-1號鄰屋受損情形，
    另提證據證明外，就其他鄰屋受損情形，未再提其他證據以
    實以說，依此，原告主張就高雄縣岡山鎮○○路244號至260
    號、岡山路262號及岡燕路8號至10號、岡燕路10-1號至10-5
    號與岡燕路12號至16-1號之房屋共19戶，計四棟獨立建築物
    受有損害云云，自無理由。
  5.至高雄縣岡山鎮○○路16-1號之鄰屋因原告施工受有1,216,
    000元之損害，已如前述，核屬系爭契約條款之一次事故，
    而原告就每一次事故之自負額為1,000,000元，亦如前述，
    是而，扣除原告自負額後之216,000元始為被告應賠償保險
    金之範圍 (1,216,000－1,000,000＝216,000)。
  6.綜上，被告就原告因施工致鄰屋受損而支出216,000元，應
    賠償保險金。又被告明台公司與被告新安東京公司為聯合共
    保，依其責任比例，被告明台公司應給付原告172,800元
    (216,000×80%＝172,800)，被告新安東京公司應給付原告
    43,200元 (216,000×20%＝43,200)。
五、綜上所述，原告依系爭契約條款第1條、第3條約定，請求被
    告明台公司應給付原告172,800元，被告新安東京公司應給
    付原告43,200元，及自起訴狀繕本送達翌日起即95年1月17
    日 (被告明台公司)、95年1月18日 (被告新安東京公司)起
    至清償日止，按年息5%計算之利息之範圍內，為有理由，應
    予准許。逾此部分之請求則為無理由，應予駁回。
六、主文第一、二項金額均未逾500,000元，依民事訴訟法第389
    條第1項第5款規定，應依職權宣告假執行，且被告陳明願供
    擔保，聲請免為假執行，經核原告勝訴部分，於法並無不合
    ，爰酌定相當擔保金額准許之。至原告敗訴部分，其假執行
    之聲請失所依據，爰併予駁回。
七、因本案事證已臻明確，兩造其餘主張陳述及所提之證據，經
    審酌後，認與判決結果無影響，爰不一一論駁，附此敘明。
參、訴訟費用負擔之依據：民事訴訟法第79條、第85條第1項但書。
中    華    民    國    95    年    10    月    16    日
                  民事第二庭    法  官  黃雯惠
以上正本係照原本作成。
如對本判決上訴須於判決送達後20日內向本院提出上訴狀。
中    華    民    國    95    年    10    月    16    日
                                書記官  林玗倩


司法院資訊處製作；財團法人民間司法改革基金會備份。
